【裁判字號】    97,訴,245
【裁判日期】    971215
【裁判案由】    給付工程款
【裁判全文】
臺灣雲林地方法院民事判決               97年度訴字第245號
原      告  五里亭景觀工程有限公司
法定代理人  辛○○
訴訟代理人  許哲嘉律師
被      告  雲林縣斗南鎮公所
法定代理人  庚○○
訴訟代理人  己○○
            乙○○
            丙○○
上列當事人間請求給付工程款事件，本院於民國97年11月24日言
詞辯論終結，判決如下：
    主  文
被告應給付原告新台幣捌拾萬肆仟肆佰元，及自民國九十七年四
月十一日起至清償日止，按週年利率百分之五計算之利息。
訴訟費用新台幣捌仟捌佰壹拾元由被告負擔。
本判決第一項於原告以新台幣貳拾柒萬元為被告供擔保後，得假
執行，但被告如以新台幣捌拾萬肆仟肆佰元，為原告預供擔保後
，得免假執行。
    事實及理由
一、原告主張：原告於民國92年8 月30日向被告承攬「斗南鎮○
    ○路、長安路二段、延平路二段僑真國小旁、信義路、四維
    路及斗南鎮衛生垃圾掩埋場綠美化工程」（下稱系爭工程）
    ，約定總工程款新台幣（下同）4,050,000 元，後經結算減
    為4,022,000 元。系爭工程於92年9 月9 日開工，同年11月
    11日完工，同年11月18日驗收合格在案，被告並已給付 80%
    工程款3,217,600 元，尚餘系爭工程尾款804,400 元未給付
    。原告業已履行系爭工程撫育管理期間義務完畢，被告依系
    爭工程契約第13條第2 款約定，即應給付系爭工程尾款與原
    告，詎被告竟以需按米高徑標準，非以根元徑標準主張重新
    復勘，而拒絕給付系爭工程尾款，然中華民國仲裁協會業以
    根元徑作為系爭工程驗收標準之仲裁判斷確定，被告迄仍拒
    付系爭工程尾款，爰依系爭工程契約第13條第2 項約定提起
    本訴等語。並聲明：除假執行擔保金額外，餘如主文所示。
二、被告則以：系爭工程尾款依系爭工程契約第13條第2 項、第
    22條第8 項約定，需至撫育管理期間屆滿，經被告檢驗合格
    ，及正式接管後始付清。惟原告並未依約以米高徑標準補植
    枯萎木、空穴、修整扶正，及不符合米高徑以次級規格減價
    收受，被告依約自得拒絕給付系爭工程尾款等語，資為抗辯
    。並聲明：
  (一)原告之訴駁回。
  (二)如受不利判決，願供擔保免為假執行。
三、兩造不爭執之事實：
  (一)兩造於92年8 月30日訂定系爭工程契約，彼等約定總工程款
    4,050,000 元，後經結算減為4,022,000 元。系爭工程於92
    年9 月9 日開工，同年11月11日完工，同年11月18日驗收合
    格在案，被告並已給付80% 工程款3,217,600 元，尚餘系爭
    工程尾款804,400 元未給付。
  (二)五里亭景觀工程有限公司95年3 月3 日五里亭字第 0950303
    號函、93年5 月17日 (93) 五里亭字第0001號函、94年1 月
    五里亭字第09401 號函、95年5 月五里亭字第0950525 號函
    、95年7 月五里亭字第0950706 號函、雲林縣斗南鎮公所雲
    南鎮農字第0950002795號函、93年9 月3 日雲南鎮農字第09
    30011754號函、93年9 月22日雲南鎮農字第0930012213號函
    、95年5 月22日雲南鎮農字第0950005330號函、97年6 月13
    日雲南鎮農字第0970007618號函。
  (三)中華民國仲裁協會93年度仲聲信字第138 號仲裁判斷書卷、
    本院94年度仲訴字第1 號卷。
四、本件兩造所爭執之處，應在於：
  (一)系爭工程驗收標準以米高徑或根元徑為據？
  (二)原告請求被告給付系爭工程尾款之條件是否成就？
五、茲分段論述如下：
  (一)按仲裁法第37條第1 項規定：「仲裁人之判斷，於當事人間
    ，與法院之確定判決有同一效力。」即賦予仲裁判斷具有與
    確定判決同一之確定力，除非該仲裁判斷經提起撤銷仲裁判
    斷之訴而有理由並經判決確定，始能推翻該仲裁判斷之效力
    。經查，原告及訴外人耀元營造有限公司前於93年11月3 日
    以被告為相對人向中華民國仲裁協會聲請仲裁，中華民國仲
    裁協會於93年11月10日收受送達，並以93年度仲聲信字第13
    8 號繫屬在案，嗣於94年4 月21日仲裁判斷：「確認相對人
    應以根元徑為『斗南鎮○○路、崙子路、台榮路、新崙南路
    、新生2 路及新生3 路綠美化工程』、『斗南鎮○○路、長
    安路2 段、延平路2 段僑真國小旁、信義路、四維路及斗南
    鎮衛生垃圾掩埋場綠美化工程』工程驗收標準」。被告不服
    上開仲裁判斷，乃於94年7 月7 日向本院起訴請求撤銷上開
    仲裁判斷，本院於同日收受送達，並以94年度仲訴字第1 號
    繫屬在案，嗣於95年2 月24日判決駁回被告上開之訴確定等
    事實，為兩造所不爭執，復有中華民國仲裁協會93年度仲聲
    信字第138 號仲裁判斷書附卷可稽，並經本院調閱中華民國
    仲裁協會93年度仲聲信字第138 號、本院94年度仲訴字第 1
    號卷宗無訛，則揆之上開說明，系爭工程驗收標準即應以根
    元徑為據，被告猶持前詞辯稱系爭工程驗收標準應以米高徑
    為據等語，要屬無據，尚難採信。
  (二)按系爭工程契約第13條第2 項、第22條第8 項約定：「斗南
    鎮○○路、長安路二段、延平路二段僑真國小旁、信義路、
    四維路及斗南鎮衛生垃圾掩埋場綠美化工程付款辦法：．．
    二、餘額於撫育管理期滿期間，經甲方（按為被告）正式接
    管後付清。」、「(八)、育期限：本工程自新植竣工估驗合格
    之次日起，由乙方（按為原告）撫育十二個月，在撫育期內
    ，乙方每日應派員巡視，就其需要予以灌溉培植苗木，防治
    病蟲害，整理植樹坑位，整修扶正，保護支架設施，維護工
    地清潔，修剪過長不良枝葉，剪除清理雜草，發現枯萎、折
    損花木須立即依照原規格補植之，對於上述工作乙方如有故
    意怠忽未予執行者，得視其情形予以延長撫育期間，乙方不
    得異議。」等文，可知原告於系爭工程新植竣工估驗合格之
    次日起需履行上開系爭工程契約第22條第8 項約定之撫育期
    間義務至少12個月，俟撫育期滿，經被告正式接管後，被告
    即應依上開系爭工程契約第13條第2 項約定給付系爭工程尾
    款804,400 元與原告。
  (三)經查，系爭工程於92年11月18日驗收合格之情，為兩造所不
    爭執，則依上開說明，原告自92年11月19日起需履行上開系
    爭工程契約第22條第8 項約定之撫育期間義務至少12個月，
    據此計算，原告撫育期間義務至93年11月19日屆滿，然原告
    於93年5 月17日以（93）五里亭字第0001號函向被告申請准
    予延後補植，並經被告函准系爭工程延長撫育期4 個月至94
    年3 月18日止（見中華民國仲裁協會93年度仲聲信字第 138
    號卷），嗣兩造就系爭工程驗收標準以米高徑或根元徑為據
    乙節迭生爭議，原告遂於94年1 月以五里亭字第09401 號向
    被告申請延長撫育期間至仲裁結束後，再申報撫育期滿，中
    華民國仲裁協會後於94年4 月21日以93年度仲聲信字第 138
    號仲裁判斷書判斷在案等情，為兩造所不爭執，復有上開函
    文、卷宗可資參照，則自斯時起原告撫育期間即已屆滿。
  (四)被告雖否認原告於撫育期間業已履行上開系爭工程契約第22
    條第8 項約定之撫育期間義務之情，固據其提出系爭工程種
    植樹木枯死及缺株情況現況照片為證，然被告自承該照片乃
    近期所照，則被告尚難持迄今已距撫育期滿後2 年餘之現況
    照片，進而辯稱原告未履行上開撫育期間義務乙節為真實，
    是被告自難持此現況照片為有利於己之主張。至本院協同兩
    造於97年6 月10日履勘系爭工程種植樹木情況，並有同日勘
    驗測量筆錄、雲林縣斗南鎮公所97年6 月13日雲南鎮農字第
    0970007618號函附卷可參，然上開勘驗測量期日距上開撫育
    期間屆至之時間，迄今已逾3 年餘，被告自難持此率而置辯
    稱原告未履行上開撫育期間義務等語，是被告亦難持上開勘
    驗測量筆錄、函文為有利於己之辯解。有關原告於上開撫育
    期滿後，而於94年4 月25、26日間補植系爭工程種植樹木枯
    死、缺株等情完畢，並於95年3 月3 日向被告申報補植樹木
    及撫育期間屆滿等情，業據原告提出95年3 月3 日五里亭字
    第0950303 號函、95年5 月五里亭字第0950525 號函、95年
    7 月五里亭字第0950706 號函、照片、苗木出園證明書、樹
    谷園藝社出貨證明書、請款單、支票為證，並經證人丁○○
    、甲○○、王林豊、戊○○到庭分別具結稱：「伊為樹谷園
    藝社之負責人，原告透過綠友向伊訂購桃花心木樹苗，Ｄ是
    指米徑、Ｈ是指高、Ｗ是指寬度，ＧＬ是頭徑另外註記，本
    件是特別訂購頭徑的桃花心木，頭徑規格是記載在Ｗ欄，米
    徑則記載在Ｄ欄。該批桃花心木規格詳如請款單所載。伊按
    訂購人訂貨數量、規格出貨後，即請配合的司機甲○○運送
    ，甲○○與訂購人聯繫載送地點後就請其司機載去。出園證
    明書、出貨證明書、請款單係伊所出具，而支票是支付此批
    桃花心木、運費款項，也有兌現。伊只負責到出貨符合訂購
    人訂貨數量、規格而已，除此之外即不關伊之業務。本批貨
    伊並沒有開統一發票，通常是開免稅的農民收據，有時也沒
    開，沒開之情形是現買現賣的情況，如果本件有開農民收據
    會有3 張，因為農民收據金額為5 萬元以內，伊會視金額籌
    足。」、「伊從事職業吊車業務，與樹谷園藝社配合，如樹
    谷園藝社出貨即會委託伊運送，一趟約6,500 元。系爭桃花
    心木是在4 月25日、4 月26日分2 次載運，4 月26日是司機
    『意文』（音譯）運載，一台載運1 百多欉，公司有紀載運
    載記錄，4 月25、26日是用17噸貨車載送。伊認識陳泳同，
    當時不知與誰接洽，是延路將樹欉放在空穴裡，平常是8 時
    到工地，印象中這場有比較早一點，約2 個多小時就放完 1
    台的樹，放完也沒有簽另何文件，不知道放的樹的道路路名
    ，只知道大約在雲林縣斗南鐵路倉庫左右。買主是向樹谷園
    藝訂購，伊再去運載，並不會注意運載的數目為何。到現場
    是有2 、3 個工人幫伊下貨，其餘情事伊並不知悉。」、「
    陳泳同之父親請伊去補植樹木，補植完後才給工錢，但多少
    工錢伊已忘記，只記得補植2 次，有去斗南，2 次都是同一
    工程，種植是從8 點到12點、1 點到5 點，都是陳泳同的父
    親載伊去的，伊不了解補植樹種為何，伊有見運載時是一顆
    一顆放到空穴裡，有時需要約1 、2 名工人幫忙放入空穴裡
    ，約3 、4 名工人種植，種植約1 到2 天左右，印象中一天
    工薪約1,200 到1,500 元左右，地段約在斗南、鐵路，慈濟
    、六房媽、生蛋雞寮附近的道路，去補植印象中有認識戊○
    ○、阿花，其餘不記得了，工資是直接發現金，沒有簽任何
    文件。補植是先把死的樹全部拉起，再種活的樹木。種多少
    樹木伊並不清楚。補植時間已忘記了。」、「伊見過陳泳同
    一次，陳泳同的父親多次叫伊補植樹木，補植天數總計5 、
    6 天，此非補植一次的時間，種植地方是在垃圾場，磚窯廠
    、慈濟、斗南轉鐵路、虎尾到土庫等附近道路，種植完才給
    錢，忘記補植時間，補植工作是把死的樹來拉起再種活的樹
    來，是用吊車吊樹欉種植到空穴裡，工作時間約早上7 點30
    到8 點左右，下午約4 點30分即結束，工資1 天700 到 800
    元左右，約有4 、5 名工人工作，伊認識阿花，也有去補植
    。補植時約有2 台貨車，其餘只有1 台。」等語綦詳，復有
    證人甲○○提出載運紀錄乙紙為證，且核與苗木出園證明書
    、樹谷園藝社出貨證明書、請款單、支票所示內容相符，自
    堪信證人丁○○、甲○○、王林豊、戊○○上開證詞為真實
    。再稽之被告提出95年5 月五里亭字第0950525 號函所附補
    植完工照片所示內容亦核與原告提出95年5 月16日養護完成
    照片所示內容相符，自堪信原告主張其已於94年4 月26日履
    行上開系爭工程契約第22條第8 項約定之撫育期間義務完畢
    之情，業已盡證明之責。
  (五)被告迭以系爭工程驗收標準應以米高徑為據，原告補植即應
    以米高徑為之，豈知原告竟以根元徑補植乙節為由，一再辯
    稱原告上開撫育期間之義務未履行完畢等語，然系爭工程驗
    收標準應以根元徑為據，已如上述，被告即不得課以原告履
    行以米高徑補植之撫育期間義務，是被告上開所辯之詞，要
    無足取。又被告雖一再否認原告主張其已於94年4 月26日履
    行上開系爭工程契約第22條第8 項約定之撫育期間義務完畢
    之情，然原告就被告此部分辯稱之情節，業已盡舉證之責，
    已如上述，而被告迄仍未就此辯稱之情節舉反證證明，則揆
    之最高法院18年度上字第2855號判例意旨，尚難認被告業已
    盡反證證明之責，是被告空言否認上情，要屬無據，自堪信
    原告主張其已於94年4 月26日履行上開系爭工程契約第22條
    第8 項約定之撫育期間義務完畢之情為真實。
  (六)又按因條件成就而受不利益之當事人，如以不正當行為，阻
    其條件之成就者，視為條件已成就。民法第101 條第1 項定
    有明文。系爭工程尾款之付款約定以原告撫育管理期滿期間
    ，經被告合格驗收並正式接管系爭工程為條件，為兩造所不
    爭執，而有關系爭工程驗收標準經中華民國仲裁協會以93年
    度仲聲信字第138 號仲裁判斷應以根元徑為據，原告業於94
    年4 月26日履行上開系爭工程契約第22條第8 項約定之撫育
    期間義務完畢，並迭以95年3 月3 日五里亭字第0950303 號
    函、95年5 月五里亭字第0950525 號函、95年7 月五里亭字
    第0950706 號函向被告申報補植樹木及撫育期間屆滿等情，
    已如前述，惟被告均以原告應履行以米高徑補植，直至12個
    月後，原告撫育期間義務始完畢為由，迄仍未驗收接管，並
    據而抗辯稱原告請求系爭工程尾款不符合上開系爭工程契約
    第13條第2 項約定，而拒絕給付系爭工程尾款等語，然被告
    依上開仲裁判斷應以根元徑為系爭工程驗收標準，卻不依此
    驗收標準為驗收接管之流程，屢以米高徑為系爭工程驗收標
    準為由，迄今仍拒絕驗收接管，是被告拖延驗收接管之意圖
    至為明顯。本件付款條件未能成就，自屬被告之故意或可歸
    責於其本人之事由，則依上開規定，應視為條件成就，被告
    無由拒付系爭工程尾款。而系爭工程尾款如符合系爭工程契
    約第13條第2 項約定，原告即可請領系爭工程尾款 804,400
    元等語，既經被告所不否認，則原告主張付款條件成就，被
    告應如數給付系爭工程尾款等語，即非無據。
六、從而，原告依系爭工程契約第13條第2 項約定請求被告給付
    系爭工程尾款804,400 元，及自起訴狀繕本送達翌日即97年
    4 月11日起至清償日止，按週年利率5%計算之利息，為有理
    由，應予准許。又兩造均陳明願供擔保聲請宣告假執行及免
    為假執行，經核均無不合，爰分別酌定相當擔保金額予以准
    許。
七、本件判決之基礎已臻明確，兩造其餘之攻擊防禦方法及聲請
    調查之證據，均經斟酌，核與判決之結果不生影響，爰不一
    一論述，附此敘明。
八、訴訟費用負擔之依據：民事訴訟法第78條。
中    華    民    國    97    年    12    月    15    日
                  民事第二庭    法  官  陳秋如
以上正本係照原本作成
如對本判決上訴，須於判決送達後20日內向本院提出上訴狀（需
附繕本）
中    華    民    國    97    年    12    月    15    日
                                書記官  楊麗雪


司法院資訊處製作；財團法人民間司法改革基金會備份。
